【裁判字號】    99,訴,1995
【裁判日期】    991224
【裁判案由】    分割共有物
【裁判全文】
臺灣臺中地方法院民事判決  99年度訴字第1995號
原      告  何純
訴訟代理人  陳昱良
被      告  何懿秋
訴訟代理人  許勝進
被      告  何炎輝
被      告  何淙銘
上列當事人間分割共有物事件，本院於民國99年11月30日言詞辯
論終結，判決如下：
    主      文
兩造共有坐落台中市○○區○○段第661地號土地面積665.39平
方公尺准予分割，分割方法為：如附圖（台中市中興地政事務所
99年11月5日複丈成果圖）所示A部分面積167.37平方公尺歸被告
何炎輝取得，如附圖所示B部分面積155.32平方公尺歸被告何淙
銘取得、如附圖所示D部分面積217.48平方公尺歸被告何懿秋取
得、如附圖所示C部分面積125.22平方公尺歸原告何純取得。原
告何純並應分別補償被告何炎輝新台幣貳拾貳萬參仟參佰參拾玖
元；補償被告何淙銘新台幣柒拾貳萬陸仟參佰陸拾參元。
訴訟費用由兩造依如附表所示之比例負擔。
    事實及理由
一、本件被告告何炎輝、何淙銘經合法通知，均未於言詞辯論期
    日到場，核無民事訴訟法第386條各款所列情形，爰依原告
    聲請，由其一造辯論而為判決。
二、原告主張坐落台中市○○區○○段第661地號土地、面積665
    .39平方公尺（下稱系爭土地），地目為建，係兩造所共有
    ，應有部分如附表所示，各共有人並於其上建有建物，而就
    系爭土地兩造並未訂有不分割契約或約定不分割期限，且依
    系爭土地之使用目的，亦無不能分割之情事，茲因兩造無法
    達成協議，爰依民法第823條、第824條之規定訴請裁判分割
    。並聲明：兩造共有之系爭土地准予分割，分割方法為：如
    附圖所示A部分面積167.37平方公尺歸被告何炎輝取得，如
    附圖所示B部分面積155.32平方公尺歸被告何淙銘取得、如
    附圖所示D部分面積217.48平方公尺歸被告何懿秋取得、如
    附圖所示C部分面積125.22平方公尺歸原告取得。被告何炎
    輝、何淙銘所分得土地面積不足部分，原告願以每坪新台幣
   （下同）138000元分別補償渠等2人。
三、被告何懿秋陳述略以：同意原告所提之分割方案。惟希望原
    告另能依先前所達成之和解條件履行。被告何炎輝、何淙銘
    則經合法通知未到庭，惟曾提出書狀略稱：同意原告所提之
    分割方案，渠等所分得土地面積如有不足，同意原告以每坪
    138000元補償等語。
四、本件得心證之理由：
  (一)按各共有人，除法令另有規定外，得隨時請求分割共有物。
    但因物之使用目的不能分割或契約訂有不分割之期限者，不
    在此限。民法第823條第1項定有明文。本件原告主張系爭土
    地為兩造所共有，兩造應有部分如附表所示，系爭土地並無
    依物之使用目的，不能分割之情形，兩造間亦未訂有不分割
    之契約，兩造復不能達成分割協議，業據原告提出土地登記
    謄本、地籍圖為證，且為被告所不爭執，堪認原告之主張為
    真實。則原告請求法院就系爭土地為裁判分割，符合前開法
    律規定，應予准許。
  (二)又按共有物之分割，依共有人協議之方法行之。分割之方法
    不能協議決定，或於協議決定後因消滅時效完成經共有人拒
    絕履行者，法院得因任何共有人之請求，命為下列之分配：
    一、以原物分配於各共有人。但各共有人均受原物之分配顯
    有困難者，得將原物分配於部分共有人。二、原物分配顯有
    困難時，得變賣共有物，以價金分配於各共有人；或以原物
    之一部分分配於各共有人，他部分變賣，以價金分配於各共
    有人以原物為分配時，如共有人中有未受分配，或不能按其
    應有部分受分配者，得以金錢補償之。民法第824條第1項、
    第2項第1款、第2款、第3項定有明文。另按分割共有物，除
    應斟酌各共有人之意願、利害關係及共有物之性質外，尚應
    斟酌分得部分所得利用之價值、經濟效用等原則。且裁判分
    割共有物，屬形成判決，法院定共有物之分割方法，固應斟
    酌當事人之聲明及上開事項等，而本其自由裁量權為公平合
    理之分配，但並不受當事人聲明、主張或分管約定之拘束（
    參最高法院84年度台上字第1538號、94年度台上字第1768號
    、93年度台上字第1797號判決要旨）。準此，請求分割共有
    物之訴，法院應依民法第824條第1、2、3項之規定，斟酌共
    有人之意願，共有物之性質、經濟效益及全體共有人之利益
    ，為公平適當之分配。查原告主張就系爭土地採原物分割方
    式，其分割分案如上開聲明所示，被告對於原告所提之分割
    方案亦均表同意。又系爭土地上有兩造所分別建築之建物等
    使用現狀，並有原告提出之和解筆錄、民事判決書及確定證
    明書等影本在卷可憑，且為被告所不爭。而依原告所提出之
    前揭分割分案圖，核與兩造目前建物各使用系爭土地之現狀
    大致相符，對各共有人影響較小，且能使得系爭土地發揮最
    大經濟效用。是以，原告主張之上開現物分割方案圖，依上
    開說明，既參酌兩造分割之意願、共有人利益、共有物之性
    質、經濟效用等情狀，本院認原告主張之上揭分割方案，堪
    予憑採。
  (三)又系爭土地依上開分割方案為分割後，兩造取得之土地面積
    ，被告何懿秋部分，其分得土地面積大致與原應有部分相符
    ，惟原告與其餘被告依渠等應有部分比例換算結果並不相符
    ，申言之，原告就系爭土地按其應有部分比例換算結果，應
    只能分得面積約102.58平方公尺之土地，惟依上開分割方案
    ，原告可分得125.22平方公尺；而被告何炎輝、何淙銘依其
    應有部分比例換算結果，各應可分得172.72平方公尺，然依
    上開分割方案，被告何炎輝僅分得167.37平方公尺、被告何
    淙銘則僅分得155.32平方公尺。是以，依上開規定及渠等同
    意由原告就增得之部分以金錢補償被告何炎輝、何淙銘，且
    以每坪138000元計算標準補償，準此，原告應分別補償給付
    被告何炎輝223339元〈（172.72-167.37=5.35），5.35×0.
    3025=1.6184（坪），138000元×1.6184=223339元（元以下
    四捨五入）〉、被告何淙銘726363元〈（172.72-155.32=17
    .4），17.4×0.3025=5.2635（坪），138000元×5.2635=72
    6363元〉。
五、綜上所述，原告本於共有物分割請求權，求為判決系爭土地
    應依附圖所示之方法分割，並為金錢補償，始為恰當，爰判
    決如主文第1項所示。
六、再按因共有物分割事件涉訟，由敗訴當事人負擔訴訟費用顯
    失公平者，法院得酌量情形，命勝訴之當事人負擔其一部，
    民事訴訟法第80條之1設有規定。本件為共有物分割事件，
    在性質上並無訟爭性，縱令兩造互易其地位，裁判結果仍無
    不同，故由被告負擔全部費用，顯有失公平，是本院酌量兩
    造之情形，認訴訟費用宜由各當事人依其就系爭土地之原應
    有部分比例分擔，爰諭知如主文第2項所示。
七、末按關於共有物分割之裁判，其應以金錢補償者，並得對補
    償義務人之財產執行，強制執行法第131條第1項後段定有明
    文。此項執行係命債務人給付金錢，應適用金錢債權執行程
    序強制執行，標的物之分割必須經金錢補償完畢，始生實體
    法上分割之效果（參最高法院58年度台上字第1501號判決意
    旨）。揆諸前揭說明，原告各別補償被告何炎輝223339元、
    補償被告何淙銘726363元完畢後，始生判決分割之形成效力
    。
八、訴訟費用負擔之依據：民事訴訟法第80條之1。
中    華    民    國    99    年    12    月    24    日
                  民事第四庭    法  官  黃文進
附表：
┌───┬──────┬──────────────┐
│編號  │   共 有 人 │ 應 有 部 分                │
├───┼──────┼──────────────┤
│１    │  何純      │15417／100000               │
├───┼──────┼──────────────┤
│２    │  何炎輝    │25958／100000               │
├───┼──────┼──────────────┤
│３    │  何淙銘    │25958／100000               │
├───┼──────┼──────────────┤
│４    │  何懿秋    │32667／100000               │
└───┴──────┴──────────────┘
正本係照原本作成。
如對本判決上訴，須於判決送達後20日內向本院提出上訴狀。如
委任律師提起上訴者，應一併繳納上訴審裁判費。
中    華    民    國    99    年    12    月    24    日
                                書記官

司法院資訊處製作；財團法人民間司法改革基金會備份。
